臺灣臺北地方法院民事判決　九十年度簡上字第六六一號
　　上　訴　人　甲○○
　　上　訴　人　丙○○
　　被　上訴人　乙○○
右當事人間請求給付票款事件，上訴人對於中華民國九十年八月廿三日本院台北簡易
庭九十年度北簡字第七二○一號第一審判決提起上訴，本院判決如左：
    主  文
上訴駁回。
第二審訴訟費用由上訴人連帶負擔。
    事  實
甲、上訴人甲○○方面：
  一聲明：原判決廢棄，駁回被上訴人在第一審之訴及假執行之聲請。
  二陳述：除與原審判決書所載相同者茲予引用外，補稱：
    (一)被上訴人自承收受如附表所示之系爭支票時，票面上已有「中國信託商業銀行
      親收」之戳記，而該戳記代表其前手丙○○於背書轉讓系爭支票前，已移轉系
      爭支票之占有於金融機構，並委託其提示系爭支票、行使票據權利，則系爭支
      票顯然具有提示後不獲付款之權利外觀。
    (二)就附表編號一所示支票，丙○○曾於九十年二月廿六日就此票據以提示不獲兌
      現為由主張權利，向台灣士林地方法院聲請核發支付命令，被上訴人雖稱其並
      未將支票正本交還丙○○，惟丙○○聲請發支付命令之時間早於被上訴人提起
      本件訴訟之時點，一般人均會認定當時支票確在丙○○持有中，此為常態事實
      ，被上訴人主張未將支票正本交予丙○○則為變態事實，應由其負舉證之責，
      據此，系爭支票係由丙○○而非被上訴人提示應足以認定。縱認系爭支票係由
      被上訴人提示，其將支票及退票理由單交還丙○○主張票據權利後再由丙○○
      背書交付被上訴人持有，亦屬提示不獲付款後之期後背書，僅有一般債權轉讓
      之效力，上訴人自得以和丙○○間之抗辯事由對抗被上訴人。
    (三)上訴人於第一審主張系爭支票乃擔保與丙○○間未屆期租金之支付所簽發，該
      租賃契約已提前合法終止，上訴人無支付租約終止後租金之義務時，被上訴人
      竟爭執上訴人置於租賃土地上之物品尚未搬遷完畢等僅有租約當事人間才知悉
      之原因抗辯事項，非但可證明被上訴人與丙○○間之關係非比尋常，亦可證明
      被上訴人收受系爭支票係出於惡意；或非出於惡意亦屬期後背書，依票據法第
      十三條但書規定，上訴人得以與丙○○間之抗辯事由對抗被上訴人而拒付票款
      。
    (四)丙○○於聲請發支付命令時所提出之證物均與被上訴人於本件訴訟所提出者相
      同，且係由丙○○先以執票人身份主張票據權利聲請核發支付命令，經甲○○
      異議，丙○○即於九十年五月初撤回訴訟，被上訴人際而以執票人身份提起本
      件訴訟，丙○○若非期後背書轉讓系爭支票予被上訴人，被上訴人亦應為丙○
      ○提示系爭支票之「人頭」，系爭支票遭退票後即由真正執票人丙○○主張票
      據權利，嗣因無法得逞，該二人乃共同謀議，再推由被上訴人主張票據權利，
      丙○○卻自始至終未於本件訴訟審理時出庭答辯，在在證明被上訴人為票據法
      第十三條但書所指之惡意持票人，自不得阻斷上訴人就系爭票據所為「人之抗
      辯」而得享有票據權利。
    (五)又被上訴人取得系爭支票無對價或無相當對價，依民事訴訟法第二百七十七條
      但書規定，應由被上訴人舉證證明其係交付相當對價方取得系爭支票，依票據
      法第十四條第二項規定亦不得主張享有優於前手之權利。
  三證據：除援用原審之立證方法外，提出台灣士林地方法院檢察署九十年度偵字第
          九五一二號不起訴處分書、台灣台北地方法院九十年北簡字第二一○一○
          號案件起訴狀各一份為證。
乙、上訴人丙○○方面：
    上訴人丙○○未於言詞辯論期日到場，亦未具狀提出上訴理由，僅於上訴狀中記
    載上訴聲明為：原判決廢棄。
丙、被上訴人方面：
  一聲明：如主文所示。
  二陳述：除與原審判決書所載相同者茲予引用外，補稱：
    (一)系爭支票係被上訴人利用台北市第一信用合作社0000000000000
      號帳戶遵期提示，卻因上訴人甲○○存款不足，致分別於九十年二月五日、五
      月二日遭退票。其中附表編號一所示支票，於被上訴人提示退票後，因被上訴
      人曾向背書人丙○○追索，事後據丙○○告知，始知其曾持該支票影本以欠租
      為由（支票正本被上訴人並未交付），向上訴人聲請發支付命令，嗣又撤回，
      但此係彼等間之事，與被上訴人無涉。甲○○稱系爭支票是由丙○○期後背書
      轉讓予被上訴人，並非事實。
    (二)丙○○於第一審程序中，放棄到庭陳述之機會，致遭一造判決，乃其個人選擇
      不行使法律賦與之訴訟權利，此與其背書轉讓系爭支票予被上訴人毫不相關，
      甲○○又豈能以此作為被上訴人係虛偽受讓系爭支票之證據？甲○○既不能舉
      證證明被上訴人取得系爭支票係出於惡意或無對價，自亦不得以其與背書人丙
      ○○間之抗辯事由，對抗被上訴人。且據丙○○告知被上訴人，上訴人迄今仍
      未將所承租之土地交還，其自仍有繼續交付租金或賠償相當於租金之損害金或
      違約金之義務，其仍有兌現系爭支票之責任，則其對背書人丙○○之抗辯事由
      ，亦顯不成立。
    (三)票據為無因證券，執票人不負證明票據權利存在之責，故不論票據債務人係依
      票據法第十三條或第十四條規定對執票人為抗辯，票據債務人均負證明之責。
      甲○○徒憑其主張被上訴人係無對價取得系爭支票乃消極事實，應由被上訴人
      證明交付對價之積極事實較為容易，請求依民事訴訟法第二百七十七條但書規
      定轉換舉證責任，自無可採。
  三證據：除援用原審之立證方法外，提出存摺節本一份為證。
    理    由
一上訴人丙○○未於言詞辯論期日到場，核無民事訴訟法第三百八十六條所列各款情
  形，應依被上訴人之聲請，由其一造辯論而為判決。
二被上訴人起訴主張：其執有甲○○簽發、丙○○背書之系爭支票，屆期提示不獲付
  款，爰依據票據之法律關係，請求上訴人連帶給付票款及自支票提示日起算之利息
  等語。上訴人甲○○則抗辯：丙○○係於提示付款不獲兌現後方將系爭支票背書轉
  讓予被上訴人，為期後背書，伊得以對抗丙○○之事由對抗被上訴人；系爭支票為
  伊預先簽發予丙○○收執之租金支票，因該租賃契約業經伊合法終止，伊無須再給
  付租金予丙○○，丙○○本應將系爭支票交還，伊無給付票款之責；被上訴人明知
  伊與丙○○間就系爭支票之爭執，仍受讓系爭支票，依票據法第十三條但書規定，
  伊無須負給付票款之責；又被上訴人僅為丙○○提示系爭支票之人頭，取得系爭支
  票未支出相當對價，應由被上訴人舉證證明已支付相當對價方取得系爭支票，否則
  依票據法第十四條第二項規定，其不得享有優於丙○○之權利等語。
三被上訴人執有甲○○簽發、丙○○背書之系爭支票，屆期提示不獲付款，已據其提
  出支票及退票理由單各二紙為證，堪信為真。甲○○對支票之真正並不爭執，惟以
  前揭情詞置辯，經查：
  (一)系爭支票係由丙○○背書轉讓予被上訴人，被上訴人與發票人甲○○並非授受系
    爭支票之直接前後手，則依票據法第十三條「票據債務人不得以自己與執票人之
    前手間所存抗辯之事由對抗執票人」之規定，甲○○並不得以伊簽發系爭支票交
    付予丙○○之原因關係，對抗被上訴人。
  (二)甲○○辯稱丙○○所為之背書為期後背書，依票據法第四十一條規定，伊得以與
    丙○○間之抗辯事由對抗被上訴人云云，無非以系爭支票曾由丙○○提示付款，
    且丙○○曾於九十年二月廿六日提出附表編號一之支票及退票理由單影本，以執
    票人之身分具狀向台灣士林地方法院聲請對甲○○發支付命令，嗣於甲○○對支
    付命令異議，依法視為起訴後撤回訴訟等情為據。惟查：
    1.票據法第四十一條第一項固規定：「到期日後之背書，僅有通常債權轉讓之效
      力」，亦即執票人因期後背書取得票據，雖仍得主張票據權利，惟票據債務人
      得以對抗背書人之事由，轉而對抗被背書人（最高法院五十二年度台上字第九
      四九號判例參照）。惟支票限於見票即付（票據法第一百二十八條第一項），
      無到期日之記載，然票據法第四十一條規定，於支票亦準用之（票據法第一百
      四十四條），故支票之期後背書，係指提示付款後或提示付款期限經過後之背
      書（最高法院七十三年度第四次民事庭會議決議參照）。
    2.系爭支票係由被上訴人分別於九十年二月二日、同年四月卅日存入其於台北市
      第一信用合作社開立、帳號0000000000000號帳戶內，嗣分別於
      同年二月五日、五月二日提示退票，有被上訴人之存摺節本及退票理由單可按
      。而系爭支票正、反面除有台北市第一信用合作社將系爭支票提出交換、遭退
      票之「一信儲蓄部90.5.2交換」、「本支票本經由本社代收但因遭退票後據執
      票人要求改委    代收」之戳印外，僅蓋用有「中國信託商業銀行親收」、「
      本票據經蓋本行雙線代收交換章改委  代收  中國信託商業銀行仁愛分行」字
      樣之戳記，可知系爭支票於提示前雖曾存入中國信託商業銀行仁愛分行帳戶內
      託收，但未經由該行提出交換，亦即，在被上訴人提示系爭支票之前，系爭支
      票未經提示付款，甲○○稱丙○○曾提示系爭支票云云，容有誤認，並不足採
      。系爭支票既係由丙○○背書轉讓予被上訴人後由被上訴人遵期提示，顯見被
      上訴人取得系爭支票係在提示付款前，丙○○背書轉讓系爭支票予被上訴人，
      並非期後背書，至為明確。
    3.至丙○○曾執附表編號一之支票聲請對甲○○發支付命令一節，雖經本院向台
      灣士林地方法院調閱九十年湖簡字第四○一號案卷查明屬實，被上訴人對此則
      稱其於該紙支票不獲付款、向丙○○追索票款時，曾提供支票及退票理由單影
      本予丙○○，丙○○如何使用該等文件其並不知等語，核與常理並不相違，堪
      予採信。甲○○空言指稱丙○○借用被上訴人之帳戶提示支票；被上訴人於該
      支票退票後將支票交予丙○○行使權利未果後，再由丙○○將該紙支票背書轉
      讓予被上訴人，亦屬期後背書各云云，無任何事證可資證明，要屬臆測之詞，
      誠不足取。
  (三)甲○○另辯稱伊前向丙○○承租坐落台北市○○○○○段一三二地號等約三百坪
    土地，租期自八十九年一月卅一日起至九十一年一月卅日止，租金第一年每月十
    一萬元、第二年起每月十二萬元，於訂約時預先簽發面額各為三十萬元或三十六
    萬元之租金支票數紙交予丙○○收執，系爭支票即為伊用以支付九十年二月一日
    至同年七月卅一日計六個月租金之租金支票，惟該租賃契約業經伊於八十九年十
    二月卅一日合法提前終止，伊無須給付九十年二至七月份之租金，自無須給付系
    爭支票之票款予丙○○，被上訴人對此明知仍受讓系爭支票，伊得依票據法第十
    三條但書規定對抗被上訴人云云。系爭支票確係甲○○為支付前開土地租金而簽
    發，有土地租賃契約書上租金支票明細表之記載可憑，惟甲○○應否依該租賃契
    約給付九十年二至七月份租金與丙○○，該二人多有爭執，此由該二人就此土地
    租賃契約另衍生出多起民、刑事訴訟案件，迄未獲確定判決即知（台灣士林地方
    法院檢察署九十年度偵字第九五一二號不起訴處分書係認定甲○○並未竊佔丙○
    ○所有台北市○○○○○段一一八之一、之五地號土地，不及於系爭租賃契約是
    否業經甲○○合法終止），甲○○對丙○○有無抗辯事由存在，尚未可知，何能
    遽予斷言被上訴人取得系爭支票係出於惡意？再者，別無其他證據證明被上訴人
    對系爭租金糾紛一事為明知，亦難認被上訴人為票據法第十三條但書所指之惡意
    執票人。甲○○一再指稱丙○○於原審並未到庭答辯，提起本件上訴後又從不到
    庭，顯係與被上訴人共同謀議，推由被上訴人以執票人之身份主張票據權利云云
    。惟丙○○要否到庭答辯，為其出於自由意志之選擇，與被上訴人何干？以丙○
    ○未到庭表示意見即認其與被上訴人相互勾串，實為率斷，委無可採。
  (四)又按票據行為為不要因行為，執票人不負證明關於給付原因之責任，如票據債務
    人主張執票人取得票據係無對價或以不相當對價取得，應由該債務人負舉證責任
    （最高法院八十五年度台上字第二八六號判決意旨參照）。民事訴訟法第二百七
    十七條規定於八十九年二月修正時，雖增訂但書，但其立法目的並非在變更票據
    債務人之舉證責任，而係針對公害事件、交通事故、商品製造人責任、醫療糾紛
    等事件，認為如嚴守修正前規定，難免產生不公平之結果，使被害人無從獲得應
    有之救濟，有違正義原則，故而於該條本文「當事人主張有利於己之事實者，就
    其事實有舉證之責任」外，增訂「但法律別有規定，或依其情形顯失公平者，不
    在此限」之但書，此觀之立法理由自明。如票據債務人亦得主張因本條但書之規
    定，就其不負票據債務之抗辯，免舉證責任，無異變更票據係無因證券之本質，
    嚴重妨害票據之流通性及交易之安全，顯非妥適。甲○○雖稱被上訴人取得系爭
    支票無對價或無相當對價，惟對此伊並未舉證證明之，要難採信為真，從而，伊
    辯稱因丙○○不得請求伊給付票款，被上訴人亦同云云，誠乏依據，洵無可取。
  (五)綜上所述，丙○○並非於系爭支票經提示付款或付款期限經過後方背書轉讓系爭
    支票予被上訴人，即非期後背書；又甲○○未能證明伊與丙○○間有可拒絕給付
    票款之抗辯事由存在，復未能證明被上訴人取得系爭支票為惡意、無對價或相當
    對價，準此，甲○○並不得以伊與丙○○間之抗辯事由對抗被上訴人，而得拒付
    票款。
四按支票發票人應照支票文義擔保支票之支付；執票人向支票債務人行使追索權時，
  得請求自為付款提示日起之利息，如無約定利率者，依年利六釐計算；發票人、背
  書人及其他票據債務人，對於執票人連帶負責，票據法第一百二十六條、第一百三
  十三條、第九十六條第一項分別定有明文。甲○○、丙○○分別為系爭支票之發票
  人、背書人，被上訴人自有權請求彼等連帶給付票款七十二萬元，及其中三十六萬
  元自九十年二月五日起、另三十六萬元自九十年五月二日起，均至清償日止，按年
  息百分之六計算之利息。再者，本件係命清償票據債務之判決，茲被上訴人之訴為
  有理由，而應為上訴人敗訴之判決，則依民事訴訟法第三百八十九條第一項第四款
  規定，應依職權宣告假執行。原判決為上訴人敗訴之判決，並依職權為假執行之宣
  告，並無違誤，上訴人仍執前詞，指摘原判決不當，求予廢棄改判，為無理由，應
  駁回其上訴。
據上論結，本件上訴為無理由，依民事訴訟法第四百三十六條之一第三項、第四百六
十三條、第三百八十五條第一項前段、第四百四十九條第一項、第八十五條第二項，
判決如主文。
中　　　華　　　民　　　國　　九十一　　　年　　　七　　　月　　五　　日
　　　　　　　　　　　　　　　　　　　　　　民事第二庭審判長法官　林玲玉
　　　　　　　　　　　　　　　　　　　　　　　　　　　　　　法官　許純芳
　　　　　　　　　　　　　　　　　　　　　　　　　　　　　　法官　陳婷玉
右為正本係照原本作成
本判決不得上訴
中　　　華　　　民　　　國　　九十一　　年　　　七　　　月　　　五　　　日
　　　　　　　　　　　　　　　　　　　　　　　　　　　法院書記官　王  儀
